【裁判字號】    99,上訴,49
【裁判日期】    990812
【裁判案由】    偽造有價證券等
【裁判全文】
臺灣高等法院刑事判決                  99年度上訴字第49號
上  訴  人
即  被  告  甲○○
指定辯護人  李克強律師
上列上訴人因偽造有價證券等案件，不服臺灣板橋地方法院98年
度訴字第2878號，中華民國98年11月25日所為之第一審判決（起
訴案號：臺灣板橋地方法院檢察署98年度偵字第 17720號），提
起上訴，本院判決如下：
    主  文
上訴駁回。
    事  實
一、甲○○明知其胞弟林伯龍並未同意參加由乙○○○所召集連
    同會首在內共計79會、每會會款新臺幣（下同）10,000元、
    會期自民國95年9月15日起至100年 9月15日止、標會地點在
    臺北縣板橋市○○○街124巷20弄20號3樓、採內標制（即各
    期除曾經得標之死會會員固定繳交全額10,000元會款外，未
    曾得標之活會會員則繳交扣除該期得標者所出標息之金額）
    之互助會（下稱「系爭互助會」），而系爭互助會之給付得
    標款方式係授權會首乙○○○於得標日三日內將該期得標之
    會款交付予得標者，收取由得標者為擔保所餘會期死會會款
    給付所簽發之本票；詎甲○○冒用林伯龍之名義參加系爭互
    助會，並介紹友人許清梅一同參加該互助會，而先後為下列
    （一）至（二）所示之犯行：
（一）意圖為自己不法之所有而基於詐欺取財之犯意，於96年 1
      月15日晚上8 時許，在前揭標會地址，雖事前取得許清梅
      同意借其名義競標而填寫許清梅名義在標單上投標，開標
      結果由許清梅以最高之底標3,000 元得標，卻向乙○○○
      及其他活會會員隱瞞上情，佯稱其僅係代許清梅投標且可
      代為轉交得標之會款云云，使乙○○○及系爭互助會其他
      74名活會會員陷於錯誤，誤以為是許清梅得標，並以為許
      清梅本人將繳付後續死會會款，而由會首乙○○○於同年
      月18日上午11時53分許，在土城工業區郵局，將該期得標
      會款總計530,000 元匯至甲○○所開立之板橋站前郵局帳
      號00000000000000號帳戶，使甲○○取得該期會款，甲○
      ○另基於供行使之用而偽造有價證券之犯意，於同年月18
      至21日間之某時許，在不詳地點，利用不知情之真實姓名
      年籍資料不詳成年人於附表編號一所示本票之發票人欄上
      偽造「許清梅」之署名及印文各一枚而偽造該本票一紙，
      於上開時間，在臺北縣板橋市○○○街125巷6弄6樓1樓，
      持附表編號一所示之偽造本票一紙交予乙○○○，供作所
      餘會期死會會款給付之擔保而行使之。
（二）另意圖為自己不法之所有，基於詐欺取財、行使偽造私文
      書之犯意，於同年3月15日晚上8時許，在前揭標會地址，
      冒用林伯龍之名義填寫標單而予以偽造該標單，並持投標
      而行使，開標結果以最高底標2,800 元得標，致使乙○○
      ○及系爭互助會其他72名活會會員陷於錯誤，由會首乙○
      ○○於同年月20日某時許，在土城工業區郵局，將該期得
      標會款總計546,800 元匯至林伯龍所開立、供甲○○使用
      之中國信託商業銀行江翠分行（下稱中國信託）帳號0000
      00000000號帳戶（起訴書誤載為乙○○○匯入甲○○帳戶
      ），使甲○○取得該期會款，足以生損害於林伯龍、乙○
      ○○及系爭互助會其他72名活會會員，甲○○另基於供行
      使之用而偽造有價證券之犯意，於同年月20至23日間之某
      時許，在不詳地點，於附表編號二所示本票之發票人欄上
      偽造「林伯龍」之署名一枚而偽造該本票一紙，嗣於上開
      時間，在前開甲○○居所，甲○○持附表編號二所示之偽
      造本票一紙交予乙○○○，供做所餘會期死會會款給付之
      擔保而行使之。
（三）嗣於同年10月15日後，甲○○未按時繳交會款，且避不見
      面，乙○○○始查知受騙。
二、案經乙○○○訴由臺灣板橋地方法院檢察署檢察官偵查起訴
    。
    理  由
壹、證據能力部分：
    按被告以外之人於審判外之言詞或書面陳述，除法律有規定
    者外，不得作為證據。又被告以外之人於審判外之陳述，雖
    不符合同法第159條之1至第159條之4之規定，但經當事人於
    審判程序同意作為證據，法院審酌該言詞陳述或書面陳述作
    成時之情況，認為適當者，亦得為證據；當事人、代理人或
    辯護人於法院調查證據時，知有第159條第1項不得為證據之
    情形，而未於言詞辯論終結前聲明異議者，視為有前項之同
    意。刑事訴訟法第159條第1項及第159條之5分別定有明文。
    本件檢察官、上訴人即被告甲○○及其辯護人，於言詞辯論
    終結前，就本件卷內被告以外之人於審判外之陳述，均表示
    不爭執（見本院卷99年7月8日審判筆錄第2 頁），且均同意
    作為證據，經本院審酌該等證據之作成情況，核無違法取證
    或其他瑕疵，認均適為本案認定被告犯罪事實之依據，依刑
    事訴訟法第159條之5規定，認均有證據能力。
貳、實體之有罪部分：
一、認定事實所憑之證據及理由
（一）訊據被告固供承其確有冒用胞弟林伯龍名義參加系爭互助
      會，並偽造林伯龍之標單參與投標而得標，且開立附表編
      號二所示偽造之本票一紙予告訴人乙○○○作為日後給付
      死會會款之擔保，以及其向友人許清梅借名投標等事實，
      惟矢口否認有何詐欺取財、行使偽造私文書及偽造有價證
      券之犯行，辯稱：我雖向許清梅借名投標，但當時我所投
      的五張標單上寫的是都是我自己的名字，事後也是以我名
      字的會得標，我才以自己名義簽發本票一紙交予告訴人，
      我並未冒用許清梅名義簽發附表編號一所示之本票；另因
      告訴人蓮要求我簽發以得標人林伯龍為發票人之本票，我
      才簽發附表編號二所示之本票云云。
（二）經查，告訴人召集系爭互助會，被告冒用其胞弟林伯龍名
      義參加，並於前開事實欄一（二）所示之時、地，冒用林
      伯龍名義而偽造標單投標並得標，告訴人遂於前揭事實欄
      一（二）所示之時、地，將該期得標之會款匯至前開林伯
      龍所開立之中國信託帳戶而由被告取得，以及被告偽造附
      表編號二所示之本票一紙後交予告訴人作為所餘會期死會
      會款給付之擔保等情，業據被告迭於偵訊、原審及本院審
      理時坦承不諱，核與證人林伯龍於偵訊時具結證述（見98
      年度偵字第17720 號偵查卷【下稱偵查卷】第17頁至第18
      頁）、證人即告訴人乙○○○於偵訊及原審審理時具結證
      述之情節相符，並有互助會單影本暨收據、附表編號二所
      示之偽造本票影本各一紙、96年3 月20日郵政國內匯款執
      據影本一張、中國信託於98年8 月25日出具之中信銀字第
      09822271210390號函暨林伯龍前開帳戶之開戶資料及交易
      往來明細一份（附於98年度他字第2750號偵查卷【下稱他
      字卷】第6 頁、第16頁、第15之1頁、第15之2頁，原審卷
      第25至第28頁）在卷可參，足認被告前開陳述與事實相符
      ，應可採信。
（三）次查，告訴人於96年1 月18日上午11時53分許，在土城工
      業區郵局，將該期得標會款總計530,000 元匯至前開被告
      所開立之板橋站前郵局帳戶，並由被告取得該筆款項乙節
      ，固為被告所坦認，核與告訴人乙○○○證述之情節相符
      ，並有郵政國內匯款執據影本一紙、中華郵政股份有限公
      司於98年6月1日出具之儲字第0980043000號函暨前開被告
      所開立之板橋站前郵局帳戶之歷史交易清單一份（詳見他
      字卷第5 頁、第26頁至第27頁）在卷可證，是前開事實，
      洵堪認定。被告雖一再辯稱：該期是以其之名義得標，並
      非以許清梅名義得標云云，是以本案此部分之爭點當在於
      ：系爭互助會於96年1 月15日開標時，究竟係以被告或許
      清梅名義得標？亦即被告是否於事實欄一（一）所示之時
      、地，向告訴人謊稱其代許清梅投標而標得該期會款，致
      告訴人及系爭互助會其他74名活會會員陷於錯誤，由告訴
      人將該期得標之會款匯至被告上開板橋站前郵局帳戶？以
      及被告是否利用不知情之他人偽造「許清梅」之簽名及印
      文於附表編號一所示之本票而偽造該本票，並持以向告訴
      人作為所餘會期死會會款給付之擔保而行使之？本院得心
      證之理由，茲分述如下：
  １、被告介紹許清梅參加系爭互助會，且於事實欄一（一）所
      示之時間即96年1 月15日開標前，業已徵得活會會員許清
      梅之同意，由被告代其投標，開標結果由許清梅以最高底
      標3,000 元得標，被告復向告訴人佯稱其代許清梅投標且
      可代為轉交得標之會款，並因而取得該期會款等情，業據
      被告迭於偵訊、原審及本院訊問時坦認：我介紹許清梅參
      加系爭互助會，在96年1 月15日曾借許清梅的會投標，該
      次我以五個會投標，我自己本身有二個會，加上我以弟弟
      林伯龍名義跟的會，再借許清梅的，共五個，我取得該期
      得標會款，並未交給許清梅等語明確；證人乙○○○於偵
      訊及原審審理時並具結證述：被告以自己、許清梅、林伯
      龍名義，跟我起的會共有五會，就是互助會名單的編號58
      至62，被告在96年1 月15日用許清梅名義得標，被告自稱
      受許清梅委託投標，當天被告寫甲○○二張、林伯龍二張
      、許清梅一張，我知道她投五張標單，該次由許清梅得標
      ，因為她在標單上寫的是最高標金等語（詳見他字卷第13
      頁、原審卷第61頁）。證人許清梅於偵訊及原審審理時則
      具結證述：我請被告幫我加入系爭互助會，但我從來沒有
      去投標，我都是委任被告處理，我至今還是活會；96年 1
      月份被告說她想要標會，說想借我的名，這樣被抽中的機
      會比較大，我有答應她，但我不知道該期被告有無標到，
      96年1 月份以後，我還是付活會的錢，我都是把會錢交給
      被告，因為我不認識乙○○○；如果被告以我名字得標，
      她一定還有另外活會的會，那一會的名義就算我的，至於
      我得標部分就算被告得標等語（詳見他字卷第21頁、原審
      卷第56頁反面至第58頁），並有互助會名單暨收據影本一
      紙（詳見他字卷第2 頁）在卷足證。
  ２、復觀諸該互助會名單上所載有關許清梅身分證字號部分為
      「Ｚ000000000號」，顯與證人許清梅之實際身分證字號（
      詳見他字卷第20頁、原審卷第56頁）迥異，且證人許清梅
      已明確證述其並不認識告訴人，且未曾簽署該互助會名單
      等語甚明，衡諸證人許清梅與被告係朋友關係，並經由被
      告介紹始參加系爭互助會，每期會款亦均交予被告轉交會
      首即告訴人，並曾同意將96年1 月該期借名予被告投標，
      核與被告前開供述及證人乙○○○證述情節相合，則其上
      開證述，並無偏袒迴護之情，足堪採信。況告訴人遲至97
      年12月12日始持附表編號一所示之本票一紙向原審法院聲
      請對相對人即發票人許清梅准予本票強制執行，嗣因告訴
      人無法補正許清梅之最新戶籍謄本及該本票提示日及利息
      起算日，經原審法院簡易庭以97年度票字第 11443號簡易
      庭民事裁定聲請駁回在案，業經原審法院調閱該卷宗查核
      屬實，並有該卷宗在卷可證，是苟該互助會名單上收執欄
      係告訴人所捏造，何以其未予查明許清梅之真實身分，以
      利其追償？顯見該互助會名單並非由告訴人所捏造而提出
      ，應確係由被告交予告訴人甚明。
  ３、再者，被告曾於偵訊時供稱：96年1 月15日我是標到我自
      己名義的會云云（詳見他字卷第21頁），惟於原審訊問時
      則供稱：96年1 月15日我寫五張標單，我都寫林，會首有
      同意；（問：會首同意你都寫林？）她只是同意我寫幾張
      ，但這麼久了，我也不清楚我寫什麼；（問：如果都寫林
      ，你如何區別你以許清梅名義投標？）只是為了讓會首知
      道我寫幾張；該次會是寫我的名字的標單得標；（問：是
      你哪一個會員編號得標？）不清楚；得標後，我沒有告訴
      許清梅有無得標，因為她沒有要標，我向她收會錢時我跟
      她說我有標到，當時跟她收會錢好像七千多元云云（詳見
      原審法院卷第57頁反面至第58頁）。衡諸常情，苟被告所
      持有之五張標單均填載「林」者，將無法辨別究係被告、
      林伯龍或許清梅名義投標及得標，此顯與常情有違，且若
      該期確係由被告以自己名義得標者，何以被告對於自己究
      竟以何會員編號得標乙事無法予以陳明？甚至於96年1 月
      15日投標時，被告以自己的名義有二會、其弟林伯龍名義
      有二會，且向證人許清梅借得一會，足見被告極欲標得該
      期會款甚明，否則不必以五個會的名義參與投標，藉此增
      加自己得標之機會，而若被告欲自己名義得標者，僅需於
      自己名義的標單上填寫該四張中的最高金額即可，何須再
      向證人許清梅借用名義填寫高於前揭四張標單之標金投標
      ，且只有在無人競標而活會者均以最低標投標時，方須抽
      籤決定得標者之情況，有意得標者何需借用他人名義投標
      ，以增加得標機率？顯見被告借用許清梅名義投標時，即
      欲以許清梅名義得標，以造成會首及其他活會會員對於真
      正得標者之清償意願及能力判斷錯誤，其不法所有之意圖
      至明。則被告辯稱：該期以自己名義得標云云，洵非可採
      。據此，96年1 月15日之會期，被告佯稱代證人許清梅投
      標並可代為轉交會款云云，隱匿其向許清梅借標之實情，
      致告訴人及其他活會會員將該期得標會款匯至被告前開板
      橋站郵局帳戶之事實，足堪認定。
  ４、再查，被告利用不知情之他人偽造「許清梅」之簽名及印
      文於附表編號一所示之本票而偽造該本票，並持以向告訴
      人供作所餘會期死會會款給付之擔保而行使之等情，業據
      證人許清梅於偵訊及原審法院審理時具結證述：附表編號
      一所示之本票上面簽名不是我簽的，我也沒授權他人開立
      ，被告沒跟我說得標時要簽本票給會首，如果會首要求簽
      本票，應該是要求被告，因為會首並不認識我，不會要求
      我等語（詳見他字卷第21頁、原審卷第57頁），及告訴人
      於原審審理時證稱：每個得標會員都須簽本票，被告說許
      清梅是她朋友，她會拿給她簽，如果她不簽本票，我錢就
      不會匯給她，是被告拿本票給我且給我帳號後，我才把錢
      匯給她；（問：既然你認為是許清梅得標，為何要匯入被
      告帳戶？）因為被告說許清梅是她朋友，她會轉交給許清
      梅；我匯錢給被告後隔二、三天某晚，在被告僑中一街住
      處，被告拿簽好名的本票給我等語（詳見原審卷第61頁反
      面至第62頁），並有附表編號一所示之偽造本票影本一紙
      （詳見他字卷第3 頁）附卷可證。觀諸該本票上發票人欄
      「許清梅」之字跡，核與證人許清梅於98年5 月19日偵訊
      筆錄、原審法院98年11月11日審理期日所簽之受訊問人、
      證人結文（詳見他字卷第22頁、原審卷第65頁）所示之署
      名，兩者筆跡之運筆、架構、轉折、神韻確有不同，況證
      人許清梅於該期後仍繼續繳付活會會款，即無須亦無可能
      簽署本票供作所餘會期死會會款給付之擔保，證人許清梅
      證稱：該本票上「許清梅」不是我簽的、印章不是我的，
      也沒有授權別人簽發等語，堪以採信。復參酌前揭有關被
      告冒用林伯龍名義得標後，由被告偽造林伯龍署押而簽發
      該本票作為所餘會期死會會款之給付擔保，可知，告訴人
      證述該互助會均係由名義上得標會員簽發面額為所餘會期
      死會會款之本票一紙作為擔保，始交付得標會款等情，堪
      以採信。而告訴人與證人許清梅互不相識，告訴人亦無其
      他管道或關係可取得以許清梅名義所簽發之本票，告訴人
      對於許清梅之財力無從知悉，更無可能為追討會款而甘冒
      重刑，偽造許清梅之本票向其求償，甚至未查明證人許清
      梅真實身分而驟然向法院聲請准予本票裁定，致遭法院駁
      回聲請，求償無著，而原審法院已當庭命告訴人書寫「許
      清梅」11次，此有上開筆跡附卷可參（詳見原審第67頁）
      ，觀諸告訴人所書寫之筆跡，該運筆、架構、轉折、神韻
      皆與上開本票上所載之「許清梅」字跡不同，益見該本票
      非告訴人所偽造，而係自被告之處得來，從而，告訴人前
      開證詞，應可採信。
  ５、至於告訴人對於究係先匯款予被告後始取得該本票或是先
      取得該本票後始予匯款乙節，容有不一，然對於其確係將
      該期得標會款匯予被告，並自被告處取得該本票等情，告
      訴人具結後之前後證述並無不同，足認係因時間久遠，其
      記憶難免有誤，仍無礙於其證述被告取得該期得標會款並
      交付該本票供擔保之真實性。參以被告於偵訊時供稱：96
      年1 月15日我標到我自己名義的會，我簽發我自己的本票
      給乙○○○云云（詳見他字卷第21頁），卻於原審訊問時
      先供稱：（問：有無規定得標人要簽發本票擔保？）加入
      會時沒有說，後來因為我標林伯龍名字，她才叫我簽林伯
      龍的票，說會的名字是林伯龍的，本票要簽林伯龍的名字
      ；96年1 月15日得標那次沒有簽本票云云（詳見原審法院
      卷第58頁反面），嗣後又改稱：96年1 月15日我簽收單據
      給乙○○○，上面是簽我的名字，表示我得標，並簽一張
      本票面額70幾萬、發票人是我、發票日是96年1 月15日云
      云（詳見原審法院卷第64頁反面），是以被告究竟有無以
      自己名義簽發面額74萬元之本票一紙予告訴人？乙節，被
      告前後供述不一，殊難遽信，且苟被告簽發自己名義之本
      票一紙交予告訴人供作擔保者，告訴人何須甘冒嚴厲刑罰
      制裁之風險而偽造該本票，並提出向不認識之證人許清梅
      求償並誣陷被告，卻未提出被告所簽發之本票向被告求償
      ？則被告猶執前詞辯解，係屬事後推諉卸責之詞，不足採
      信。再觀諸被告當庭書寫「許清梅」之字跡，核與上開本
      票上「許清梅」之字跡，兩者之字跡運筆、架構、轉折、
      神韻亦顯不相同，堪認上開本票之字跡並非出自被告之手
      。然上開本票既係由被告交予告訴人，且非證人許清梅或
      告訴人所簽寫乙節，已如前述，足堪認該本票雖非被告親
      筆偽造，惟應係其利用不知情之他人於該本票上書寫「許
      清梅」之簽名與印文各一枚後，始由被告交付告訴人而行
      使之。
（四）綜上所述，本件事證已臻明確，被告上開犯行堪予認定，
      均應依法論科。
二、論罪科刑部分：
（一）按本票乃表彰財產權之證券，行使或處分本票上所表彰之
      權利，以本票之占有為必要，且附表編號一、二所示之本
      票係於國內發行及流通，本身並具價格（金額）之標示，
      足認係刑法第201條第1項所規定之有價證券。次按行使偽
      造有價證券，以取得票面價值之對價，固不另論詐欺罪，
      但如以偽造之有價證券供作擔保或作為新債清償而借款，
      則其供作擔保之行為，為行使有價證券以外之另一行為，
      應另論以刑法第339條第1項之詐欺罪（最高法院25年上字
      第1814號判例、62年度第一次刑庭庭長會議決議參照）。
（二）就事實欄一（一）所示被告借用許清梅名義投標，並佯稱
      其代許清梅投標並可代為轉交會款云云，致告訴人及其他
      活會會員陷於錯誤，而將該期得標會款匯至前開被告帳戶
      ，且由被告利用不知情之他人偽造附表編號一所示之本票
      一紙而持以行使，核被告所為，係犯刑法第339條第1項之
      詐欺取財罪及同法第201條第1項之偽造有價證券罪。被告
      以一行為致活會會員及會首同陷於錯誤，屬同種想像競合
      犯，依刑法第55條規定，從一刑法第339條第1項詐欺取財
      罪論處。又就事實欄一（二）所示被告冒用林伯龍名義而
      偽造標單投標，並佯稱其代林伯龍投標並可代為轉交會款
      云云，致告訴人及其他活會會員陷於錯誤，而將該期得標
      會款匯至上開林伯龍帳戶，且由被告偽造附表編號二所示
      之本票一紙而持以行使，核其所為，係犯刑法第216 條、
      第210條之行使偽造私文書罪、同法第339條第1 項之詐欺
      取財罪及同法第201條第1項之偽造有價證券罪。
（三）又被告利用不知情之第三人偽造「許清梅」之簽名及印文
      各一枚而偽造附表編號一所示之本票，應論以間接正犯。
（四）被告於偽造之有價證券上偽造署押之行為，為偽造有價證
      券之階段行為，且於偽造有價證券後，復持以行使，其行
      使偽造有價證券之低度行為，亦為偽造有價證券之高度行
      為所吸收，以及於標單上偽造署押之行為，為偽造私文書
      之階段行為，而偽造私文書後持以行使之行為，為行使偽
      造私文書之高度行為所吸收，均不另論罪。
（五）被告行使偽造之林伯龍標單而詐得該期會款，除係一行為
      同時觸犯行使偽造私文書罪及詐欺取財罪外，為異種想像
      競合犯外，其同時致其他活會會員陷於錯誤，亦為犯刑法
      第339條第1項之詐欺取財罪同種想像競合犯，應依刑法第
      55 條之規定，從一重之行使偽造私文書罪處斷。
（六）另被告所犯前開詐欺取財一罪、偽造有價證券二罪、行使
      偽造私文書一罪，犯意各別，行為互殊，應予分論併罰。
      至檢察官認被告分別以許清梅、林伯龍名義偽造標單、有
      價證券及詐欺取財犯行，為一行為觸犯數罪名，各請依刑
      法第55條從一重之偽造有價證券處斷云云，然被告前後分
      別偽造林伯龍標單、詐領二次會款、偽造有價證券之時間
      相隔二個月，難認係各以一行為同時觸犯前開數罪名，故
      檢察官認為係想像競合犯云云，容有未洽。
三、原審以被告之罪證明確，適用刑法第339條第1 項、第201條
    第1 項、第216條、第210條、第55條、第51條第5款、第205
    條、刑法施行法第1條之1第1項、第2項前段規定，並審酌被
    告為圖己利，冒用他人名義簽發本票，嚴重破壞票據制度之
    信用性，且造成被害人許清梅、林伯龍有受民事求償之危險
    ，及票據面額非微，惟其並無前科刑紀錄，此有本院被告前
    案紀錄表一份存卷可參，是其素行尚稱良好，及犯罪之動機
    、目的、手段，且迄今尚未與告訴人乙○○○和解，亦未賠
    償其所受之損失，以及犯後坦承部分犯行之態度等一切情狀
    ，就事實一（一）之詐欺取財部分量處有期徒刑五月、偽造
    有價證券部分量處有期徒刑三年四月，就事實一（二）之行
    使偽造私文書部分量處有期徒刑五月、偽造有價證券部分量
    處有期徒刑三年；並敘明被告犯本件詐欺取財及行使偽造私
    文書之犯罪時間均在96年4 月24日以前，合於中華民國96年
    罪犯減刑條例第2 條第1項第3款之減刑條件，應分別減其宣
    告刑二分之一為有期徒刑二月又十五日，且依同條例第11條
    之規定，就該減刑後宣告刑與不應減刑之偽造有價證券罪宣
    告刑，定應執行有期徒刑四年八月；並以偽造之「許清梅」
    、「林伯龍」之本票原本各一件，雖未經扣案，然業經告訴
    人提出聲請法院准予本票強制執行，且無證據證明業已滅失
    ，爰依刑法第 205條之規定，均併予宣告沒收；又本票本身
    既已宣告沒收，其上偽造之「許清梅」、「林伯龍」署押即
    無庸另予宣告沒收。至偽造之「林伯龍」標單，因未扣案，
    衡情應於系爭互助會當次開標完畢後即予銷燬丟棄，復未經
    告訴人提出任何影本或原本，足認其確已滅失，是就標單上
    偽造之「林伯龍」署押，爰不予宣告沒收。其認事用法並無
    不當，量刑亦屬妥適，至於原審漏未論述被告行為除詐欺告
    訴人外，亦同時致其他活會會員陷於錯誤，此部分為同種想
    像競合犯，惟對判決結果不生影響，本院依職權補充說明已
    足，自毋庸撤銷改判。被告不服原判決提起上訴，以：原審
    判太重，我承認我有冒名林伯龍名義標會，但是許清梅部分
    我沒有冒名簽為上訴理由。然查，被告之辯解業經本院一一
    指駁如上，被告提起上訴，求為撤銷改判，為無理由，應予
    駁回。
肆、實體之不另為無罪諭知部分：
一、公訴意旨另略以：被告於96年1 月15日，基於行使偽造私文
    書之犯意，未經證人許清梅之同意，以證人許清梅之名義填
    寫標單而於臺北縣板橋市○○○街124巷20弄20號3樓投標，
    因認被告另涉有刑法第216條、第210條之行使偽造私文書罪
    嫌等語。
二、按犯罪事實應依證據認定之，無證據不得認定其犯罪事實；
    又不能證明被告犯罪者，即應諭知無罪之判決，刑事訴訟法
    第154條第2項、第301條第1項分別定有明文。又按刑法第21
    0 條之偽造文書，以無制作權之人冒用他人名義而制作該文
    書為要件之一，如果行為人基於他人之授權委託，即不能謂
    無制作權，自不成立該條之罪，最高法院47年台上字第 226
    號判例意旨可資參照。
三、經查，證人許清梅於96年1 月15日投標前，業已同意被告借
    用其名義投標之事實，業經被告供承在卷，核與證人許清梅
    於原審審理時證述：96年1 月份被告說她想要標，想要借我
    的名，如此被抽中的機會較大，我有答應；我知道標會要寫
    標單，我有同意等語（見原審卷第56頁反面、第57頁反面）
    情節相符，堪以認定。是以，被告既已事先徵得證人許清梅
    之同意而以其名義填寫標單投標，即不能謂就該標單無制作
    權，尚難以刑法第216條、第210條之行使偽造私文書罪嫌相
    繩。此部份本應為被告無罪之諭知，然公訴人認此部份與前
    開論罪科刑部份有想像競合之裁判上一罪關係，爰不另為無
    罪之諭知。
肆、據上論斷，應依刑事訴訟法第368條，判決如主文。
本案經檢察官劉異海到庭執行職務。
中    華    民    國    99    年    8     月    12    日
                  刑事第十三庭  審判長法  官  陳恆寬
                                      法  官  崔玲琦
                                      法  官  遲中慧
以上正本證明與原本無異。
行使偽造私文書罪、偽造有價證券罪部分，如不服本判決，應於
收受送達後10日內向本院提出上訴書狀，其未敘述上訴之理由者
並得於提起上訴後10日內向本院補提理由書（均須按他造當事人
之人數附繕本）「切勿逕送上級法院」。
詐欺取財罪部分不得上訴。
                                       書記官  陳韋杉
中    華    民    國    99    年    8     月    12    日
附錄本案論罪科刑法條全文：
刑法第201條第1項
意圖供行使之用，而偽造、變造公債票、公司股票或其他有價證
券者，處三年以上十年以下有期徒刑，得併科三千元以下罰金。
刑法第210條
偽造、變造私文書，足以生損害於公眾或他人者，處五年以下有
期徒刑。
刑法第216條
行使第二百十條至第二百十五條之文書者，依偽造、變造文書或
登載不實事項或使登載不實事項之規定處斷。
刑法第339條第1項：
意圖為自己或第三人不法之所有，以詐術使人將本人或第三人之
物交付者，處五年以下有期徒刑、拘役或科或併科一千元以下罰
金。
附表：偽造之本票明細
┌──┬───────┬───┬─────┬──────┬────────────┐
│編號│ 本 票  號 碼 │發票人│面      額│發 票  日 期│ 偽   造   之   署   押 │
│    │              │      │（新臺幣）│            │                        │
├──┼───────┼───┼─────┼──────┼────────────┤
│ 一 │會字第95915TH │許清梅│740,000元 │96年1月15日 │發票人欄偽造之「許清梅」│
│    │N0.080427號   │      │          │            │署名及印文各一枚        │
│    │              │      │          │            │                        │
├──┼───────┼───┼─────┼──────┼────────────┤
│ 二 │會字第960315TH│林伯龍│720,000元 │96年3月15日 │發票人欄偽造之「林伯龍」│
│    │NO.080359號   │      │          │            │署名一枚                │
└──┴───────┴───┴─────┴──────┴────────────┘

司法院資訊處製作；財團法人民間司法改革基金會備份。
